臺灣臺北地方法院民事判決　　　　　　　99年度訴字第4976號
原　　　告　朱日香
訴訟代理人　陳郁倫律師
被　　　告　楊淑婷
訴訟代理人　施盈偉
　　　　　　藍健瑋律師
　　　　　　陳瓊苓律師
　　　　　　陳建瑜律師
上　一　人
複　代理人　許家偉律師
受　告知人　張富美
代　理　人　姜厚任
上列當事人間請求拆屋還地等事件，本院於中華民國100 年10月
5日言詞辯論終結，判決如下：
    主  文
被告應將坐落臺北市○○區○○段一小段二八八地號土地上如附
圖所示編號A 部分，面積六點一平方公尺之棚、南側之牆及其他
地上物均拆除，並將上開土地返還予原告及全體共有人。
被告應將坐落臺北市○○區○○段一小段二八八地號土地上如附
圖所示編號B 部分，面積一點四平方公尺之牆、窗及其他地上物
均拆除，並將上開土地返還予原告及全體共有人。
訴訟費用（除減縮部分外）由被告負擔。
本判決於原告以新臺幣伍拾陸萬伍仟元供擔保後，得假執行。但
被告以新臺幣壹佰陸拾玖萬伍仟元預供擔保，得免為假執行。
    事實及理由
壹、程序方面：
    按訴狀送達後，原告不得將原訴變更或追加他訴。但減縮應
    受判決事項之聲明者，不在此限，民事訴訟法第255條第1項
    第3款定有明文。原告原依據民法第767條第1項、第821條之
    規定，請求「(一)被告應將坐落臺北市○○區○○段一小段28
    8地號土地（下稱系爭土地）上，如附圖所示編號A部分面積
    6.1 平方公尺之棚、南側之牆及其他地上物均拆除，並將上
    開土地全部返還原告及全體共有人、(二)被告應將坐落系爭土
    地上，如附圖所示編號B部分面積1.4平方公尺之牆、窗及其
    他地上物均拆除，並將上開土地全部返還原告及全體共有人
    、(三)被告應將坐落系爭土地上，如附圖所示編號C 部分面積
    0.1 平方公尺之塑膠板至牆均拆除，並將上開土地全部返還
    原告及全體共有人、(四)願供擔保請准宣告假執行」（見本院
    卷一第104頁至第105頁），嗣訴訟進行中，減縮聲明為「(一)
    被告應將坐落系爭土地上，如附圖所示編號A部分面積6.1平
    方公尺之棚、南側之牆及其他地上物均拆除，並將上開土地
    全部返還原告及全體共有人、(二)被告應將坐落系爭土地上，
    如附圖所示編號B部分面積1.4平方公尺之牆、窗及其他地上
    物均拆除，並將上開土地全部返還原告及全體共有人、(三)願
    供擔保請准宣告假執行」（見本院卷一第176頁至第177頁）
    ，爰依上開規定准許之。
貳、實體方面：
一、原告主張：系爭土地係原告與他人共有，坐落臺北市○○區
    ○○段一小段289 地號土地上，建號2449號即門牌號碼臺北
    市大安區○○○路○段107巷5弄17之1號房屋（下稱系爭房屋
    ）係被告所有。詎被告所有系爭房屋竟部分占用系爭土地，
    阻礙原告原有可供逃生之路徑，經原告多次告知，並分別以
    民國98年8 月20日（98）明律字第15號及99年2月2月（99）
    明律字第3 號函通知被告表示應盡速拆除，被告均置之不理
    。為此，爰依民法第767條第1項、第821 條之規定提起本訴
    等語。並聲明：
  (一)被告應將坐落系爭土地上如附圖所示編號A部分，面積6.1平
    方公尺之棚、南側之牆及其他地上物均拆除，並將上開土地
    返還予原告及全體共有人。
  (二)被告應將坐落系爭土地上如附圖所示編號B部分，面積1.4平
    方公尺之牆、窗及其他地上物均拆除，並將上開土地返還予
    原告及全體共有人。
  (三)願供擔保，請准予宣告假執行。
二、被告則辯以：
  (一)被告於97年7 月20日向受告知人張富美購買系爭房屋，該時
    張富美告知系爭房屋現況有1 樓空地增建及臨路圍牆占用道
    路用地情形，除此之外並無其他增建或占用情事，雙方並簽
    訂「建物現況確認表」與「標的物現況說明書」為憑。嗣被
    告取得系爭房屋及基地所有權後，即雇員將占用道路用地之
    臨路圍牆整修內推及裝潢系爭房屋內部，並未再重新搭建任
    何新建物或圍牆。詎在被告裝修系爭房屋期間，原告多次誣
    指被告在系爭土地上搭建新圍牆，被告數次澄清僅有整修臨
    路圍牆，其餘增建物均非被告所搭建，被告對之並無所有權
    或事實上處分權，也不知有越界占用情事；且多次表示願意
    共商合理和解方案，並邀原告共赴現場會勘確認地界情況，
    惟原告竟要求必須拆除臨路圍牆，讓其側門可通行至馬路，
    然臨路圍牆係坐落在被告及其他共有人之土地上，原告無權
    要求被告拆除，被告亦不可能同意原告可任意經過被告庭院
    通行至馬路。
  (二)系爭房屋之1 樓空地增建係張富美所搭建，與被告所有系爭
    房屋附合相通作為浴室使用，成為房屋之一部，而上開增建
    外牆距離原告房屋外牆不到1公尺，寬度約僅能容納1人，前
    後均無法通行而形成一封閉區域，面積不過1、2坪左右，僅
    有原告之側門可進出，無任何經濟利用價值，其他共有人亦
    無法使用，原告請求將被告所有前揭增建及鋁窗合計1.4 平
    方公尺部分拆除，顯無實益；反之，被告係將增建部分用作
    浴室使用並與房屋打通，如將該1.4 平方公尺部分鋼筋水泥
    拆除，勢必將毀損整體房屋建築結構，並須重新建造牆面與
    整修裝潢內部，耗費鉅額之時間、人力、物力，有害經濟利
    益甚明，原告訴請拆屋還地所得利益極少而被告損失極大，
    並浪費經濟資源，顯係以損害被告為主要目的，有違民法第
    148 條誠信原則。茲請依民法第796之1條之規定，斟酌公共
    利益及當事人利益，判被告免為增建之拆除，或允許得以相
    當之價額購買越界部分之土地。
  (三)聲明：
  1.原告之訴駁回。
  2.願供擔保，請准宣告免為假執行。
三、兩造不爭執事項 ：
  (一)系爭土地係原告與他人共有，原告所有之應有部分為1 萬分
    之589，有建物登記謄本可稽（見本院卷一第7頁）。
  (二)被告於97年7 月20日與張富美簽立不動產買賣契約書，向張
    富美購買系爭房屋，並於97年9月5日辦竣所有權移轉登記，
    有不動產買賣契約及建物登記謄本可憑（見本院卷一第63頁
    至第67頁、第8頁至第9頁）。
  (三)系爭房屋占有系爭土地如附圖所示編號A （包含棚、南側之
    牆及其他地上物）、編號B （包含牆、窗及其他地上物）部
    分等情，有系爭土地與房屋登記謄本、勘驗筆錄、臺北市大
    安地政事務所100年1 月27日北市大地二字第10030093100號
    函附之複丈成果圖及照片可佐（見本院卷一第7頁至第9頁、
    第84頁至第85頁、第89頁、第121頁至第123頁）。
四、原告主張系爭房屋如附圖所示編號A （包含棚、南側之牆及
    其他地上物）、編號B （包含牆、窗及其他地上物）無占有
    系爭土地之權源，雖為被告所不否認，然辯以前揭情詞，是
    本件所應審究者為：(一)被告就如附圖所示編號A （包含棚、
    南側之牆及其他地上物）、編號B （包含牆、窗及其他地上
    物）有無所有權或事實上處分權？(二)原告本件請求是否違反
    誠信原則？(三)被告得否依民法第796條之1之規定，免為拆除
    前開部分或以相當之價額購買越界部分土地？
五、得心證之理由：
  (一)被告就如附圖所示編號A （包含棚、南側之牆及其他地上物
    ）、編號B （包含牆、窗及其他地上物）有無所有權或事實
    上處分權？
  1.按動產因附合於不動產而歸不動產所有人取得其所有權者，
    以動產因附合而成為不動產之重要成分為要件。若附合後仍
    獨立於不動產之外者，不動產所有人尚不能取得動產之所有
    權，此觀民法第811 條之規定自明。又所謂附屬建物，係指
    依附於原建築以助其效用而未具獨立性之次要建築而言。主
    建物附加之增建物，就增建部分究竟得否主張獨立之所有權
    ，其所有權之歸屬為何，應視所增建之建物是否為原有建物
    之構成部分，抑或為獨立之建物而定；於原有建築物之外另
    行增建者，如增建部分與原有建築物無任何可資區別之標識
    存在，而與之作為一體使用者，因不具構造上及使用上之獨
    立性，自不得獨立為物權之客體，原有建築物所有權範圍因
    而擴張。若增建部分已具構造上之獨立性，但未具使用上之
    獨立性而常助原有建築物之效用者，則為附屬物。其使用上
    既與原有建築物成為一體，其所有權應歸於消滅；被附屬之
    原有建築物所有權範圍，則因二所有權歸於一所有權而擴張
    。
  2.被告固辯稱其未搭建如附圖所示編號A 之棚與南側之牆垣，
    就如附圖所示編號B之牆亦無事實上處分權云云；惟查：
  (1)被告抗辯如附圖所示編號A 之棚非其所搭建云云，雖經張富
    美陳稱「卷121 頁棚是後來的房客加的」、「購屋時尚未有
    棚架（即A ），後來承租房客自行搭建」等語在卷（見本院
    卷一第140頁反面、第154頁）；然被告已自承於買受系爭房
    屋後，如附圖所示編號A 之棚仍緊接系爭房屋搭設於院子上
    方，棚架下方之空間為其所使用等情（見本院卷二第22頁反
    面），足徵該棚架、南側之牆垣與系爭房屋共同圈構成系爭
    房屋之庭院空間，則縱如附圖所示編號A 之棚、南側之牆垣
    與系爭房屋可資區別而具構造上之獨立性，但該庭院空間既
    僅能從系爭房屋進出，自不具使用上之獨立性，應為系爭房
    屋之附屬物，無論如附圖所示編號A 之棚、南側之牆垣或其
    他地上物究為何人所興建，其所有權均應同歸於系爭房屋之
    所有權人即被告所有，是如附圖所示編號A 之棚、南側之牆
    垣與其他地上物之處分權應歸屬被告所有，被告此項抗辯，
    於法未合，並不可取。
  (2)被告雖又否認如附圖所示編號B 之牆垣非其所搭建，並稱其
    對之並無事實上處分權云云（見本院卷二第15頁），然據臺
    北市大安地政事務所100年3月10日北市大地二字第10030283
    600號函所載「…成果圖註記B部分之牆係為增建建物之水泥
    牆…上開A、B、C部分均係本市○○段○○段289 地號上之建
    物（門牌：本市○○○路○ 段107巷17、17之1號）後方增建
    部分跨越同段288地號部分」之內容（見本院卷一第120頁）
    ，併參被告自承張富美點交系爭房屋時，如附圖所示編號 B
    之牆垣即已存在，該部分乃系爭房屋之增建，係做浴室使用
    等節（見本院卷二第23頁反面），足見如附圖所示編號B 之
    牆垣係被告用以做為系爭房屋所增建浴室之一部分，顯須依
    附於系爭房屋始得使用，自難謂已具使用上之獨立性，依前
    揭說明，系爭房屋之所有權業已擴張至此牆面，應堪認定。
    又系爭房屋空地增建為買賣之範圍，已經被告與張富美就系
    爭房屋所簽訂之建物現況確認表記載甚詳（見本院卷一第66
    頁至第67頁），被告復自陳其在如附圖所示編號B 之牆垣上
    裝設有鐵窗與窗戶等語（見本院卷一第122頁、第154頁、卷
    二第22頁反面），益徵被告對該牆垣具有處分權能，被告空
    言以該牆垣非其所搭設置辯，洵屬無理，要不足取。
  (二)原告本件請求是否違反誠信原則？
  1.按所有人，於法令限制之範圍內，得自由使用、收益、處分
    其所有物，並排除他人之干涉，民法第765 條定有明文。次
    按權利之行使，不得違反公共利益，或以損害他人為主要目
    的，民法第148條第1項亦有明文。
  2.被告固以原告之請求係以損害被告為主要目的，已違反民法
    第148 條誠信原則之詞置辯，惟權利之行使，是否以損害他
    人為主要目的，應就權利人因權利行使所能取得之利益，與
    他人及國家社會因此所受之損失，比較衡量以定之（最高法
    院96年台上字第334 號判決意旨參照）。經查，系爭房屋無
    權占有如附圖所示編號A （包含棚、南側之牆及其他地上物
    ）、編號B（包含牆、窗及其他地上物）之面積共為7.5平方
    公尺（見本院卷一第89頁），既為被告所不爭執，則原告本
    於民法第767條第1項、第821 條之規定，請求排除侵害，自
    非法所不能許。又被告於買受系爭房屋時，早已明知系爭房
    屋有平台外推、1 樓空地增建與臨馬路之圍牆占用道路用地
    之情事（見本院卷一第66頁至第67頁），亦知系爭房屋所增
    建部分之現況為狹窄空間（見本院卷一第122 頁），卻未在
    買受後將之拆除，反將如附圖所示編號A 南側之牆垣用以與
    前揭棚架圈構成系爭房屋之庭院空間，並將如附圖所示編號
    B 之牆垣與系爭房屋之增建做為浴室使用且裝設鐵窗，對於
    公共安全，難認毫無危害，是不因如附圖所示編號A （包含
    棚、南側之牆及其他地上物）、編號B （包含牆、窗及其他
    地上物）之面積僅數平方公尺，即謂拆除對原告無何實益，
    反對被告有害。依上說明，應認原告得就系爭土地依法行使
    其所有人之權能，而無容忍被告繼續占用之義務，原告行使
    其物上請求權，請求被告拆除前開無權占用系爭土地之部分
    ，且將之返還予原告及其他共有人，自屬權利之正當行使，
    要無誠信原則之違反，被告此部分所辯，洵不足採。
  (三)被告得否依民法第796條之1之規定，免為拆除前開部分或以
    相當之價額購買越界部分土地？
  1.按土地所有人建築房屋非因故意或重大過失逾越地界者，鄰
    地所有人如知其越界而不即提出異議，不得請求移去或變更
    其房屋，但土地所有人對於鄰地因此所受之損害，應支付償
    金；前項情形，鄰地所有人得請求土地所有人，以相當之價
    額購買越界部分之土地及因此形成之畸零地，其價額由當事
    人協議定之，不能協議者，得請求法院以判決定之，民法第
    796 條定有明文。又土地所有人建築房屋逾越地界，鄰地所
    有人請求移去或變更時，法院得斟酌公共利益及當事人利益
    ，免為全部或一部之移去或變更，但土地所有人故意逾越地
    界者，不適用之；前條第1項但書及第2項規定，於前項情形
    準用之，民法第796條之1雖亦有明文。惟按民法第796 條所
    定鄰地所有人之忍受義務，係為土地所有人所建房屋之整體
    ，有一部分逾越疆界，若予拆除，勢將損及全部建築物之經
    濟價值而設，倘土地所有人所建房屋整體之外，越界加建房
    屋，則鄰地所有人請求拆除，原無礙於所建房屋之整體，即
    無該條規定之適用；牆垣非房屋構成部分，如有越界建築，
    不論鄰地所有人是否知情而不即提出異議，要無民法第 796
    條之適用，最高法院67年台上字第800號、62年台上字第111
    2號判例意旨可參。
  2.被告另抗辯原告請求拆屋還地所得利益極少，被告損失極大
    ，並浪費經濟資源，請依民法第796條之1規定，准許免為增
    建之拆除或以相當價額購買越界部分土地云云。經查，如附
    圖所示編號A之棚與其他地上物、編號B之窗與其他地上物屬
    常助系爭房屋效用之附屬物，未經毀損系爭房屋之結構即可
    拆除，自無礙於系爭房屋之整體，依上開判例意旨，本無民
    法第796條或第796條之1規定之適用。又如附圖所示編號A南
    側之牆垣係與前揭棚架、系爭房屋共同圈構庭院空間之用，
    僅為庭院之圍牆，縱使拆除，對系爭房屋當無影響；至如附
    圖所示編號B 之牆垣雖為增建浴室空間之牆垣，然屬系爭房
    屋增建之一道牆垣而已，加以拆除亦無礙系爭房屋之結構，
    是上開牆垣均非系爭房屋之構成部分，參諸前開判例意旨，
    亦非屬民法第796 條、第796條之1規定適用之範圍。是以，
    被告抗辯其得依民法第796條之1之規定，免為拆除系爭房屋
    無權占用系爭土地如附圖所示編號A （包含棚、南側之牆及
    其他地上物）、編號B （包含牆、窗及其他地上物）部分或
    以相當之價額購買越界部分土地，即無足採。
六、綜上所述，因系爭房屋係無權占用系爭土地如附圖所示編號
    A（包含棚、南側之牆及其他地上物）、編號B（包含牆、窗
    及其他地上物）部分，本件又無違反民法第148 條誠信原則
    ，亦無民法第796 條或第796條之1規定之適用，從而，原告
    依民法第767條第1項、第821 條之規定，請求被告將坐落系
    爭土地上如附圖所示編號A部分，面積6.1平方公尺之棚、南
    側之牆及其他地上物，如附圖所示編號B部分，面積1.4平方
    公尺之牆、窗及其他地上物均拆除，並將上開土地返還予原
    告及全體共有人，為有理由，應予准許。
七、兩造分別陳明願供擔保請准宣告假執行或免為假執行，核無
    不合，爰分別酌定相當之擔保金額，予以准許。
八、本件事證已臻明確，兩造其餘攻擊防禦方法與判決之結果不
    生影響，爰不另贅論；至被告於100年10月5日言詞辯論終結
    後之100年10月6日所提民事陳報續狀、原告在100 年10月12
    日所提民事陳報狀，因均已逾時提出，自不在審酌之列，併
    此敘明。
九、據上論結，本件原告之訴為有理由，依民事訴訟法第78條、
    第390條第2項、第392條第2項，判決如主文。
中    華    民    國    100    年    10   月    19    日
                  民事第八庭  審判長法  官  許純芳
                                    法  官  宣玉華
                                    法  官  羅郁婷
以上正本係照原本作成。
如對本判決上訴，須於判決送達後20日內向本院提出上訴狀。如
委任律師提起上訴者，應一併繳納上訴審裁判費。
中    華    民    國   100    年    10    月    19    日
                                    書記官  楊婷雅